臺灣板橋地方法院刑事判決　　　　　　　　93年度自字第92號
自　訴　人　己○○
自訴代理人　林佩儀律師
被　　　告　庚○○○
選任辯護人　簡良夙律師
上列被告因誣告等案件，經自訴人提起自訴，本院判決如下：
    主  文
庚○○○無罪。
    理  由
一、自訴意旨略以：
    (一)被告庚○○○為自訴人己○○之姊，被告明知坐落桃園縣
      觀音鄉○○○段溝尾小段86之2 、86之3 、87 之0、87之
      1 、90之2 、90之3 、90之4 、90之5 、90之6、90 之7
      號等10筆土地（下稱系爭土地），係由自訴人與被告之父
      梁琳龍及蔡建生、梁毓玲暨被告等人按比例出資購買，其
      中除地號86之3 、86之0 、87之1 等三筆土地係登記蔡建
      生名義外，餘均信託登記於被告之夫陳武鎊名下。而系爭
      土地於民國85年間出售得款新台幣（下同）4500萬元，當
      時已將價金依出資比例返還實際出資人，惟梁琳龍於82年
      間過世，經被繼承人等商討，均同意將梁琳龍應分得之價
      款由同為繼承人之其他姊妹繼受，並由自訴人代為收取，
      再行轉交予其他姊妹。被告明知上開事實，竟謊稱：「被
      告於85年間為將登記於陳武鎊名下4 筆土地及登記於自訴
      人名下之90之4 、90之5 號土地出售予海雷興業有限公司
      （下稱海雷公司），希望自訴人能配合辨理上開90之4 、
      90之5 號土地之移轉登記，自訴人竟藉機脅迫被告需交付
      其9,281,500 元，否則拒絕配合辦理所有權移轉登記，被
      告為避免對海雷公司違約，不得已只好同意自訴人之要求
      ，以開立票據、債務抵償、及分別於85年10月9 日、86年
      3 月12日以匯款交付上開900 餘萬元款項云云」，並以此
      虛構之事實向臺灣桃園地方法院誣指訴自訴人犯有強制罪
      （臺灣桃園地方法院92年度自字第145 號），核被告所為
      實已涉犯刑法第169 條第1 項之誣告罪云云。
    (二)被告明知自訴人並未侵占或盜賣其土地，竟竟圖散布於眾
      ，於下列時、地捏造事實誹謗自訴人之名譽：
      (1)自92年10月、11月起至93年5 、6 月間，以電話或親自
        到丁○○位於桃園縣觀音鄉○○路○ 段331 號家中，向
        丁○○或丁○○之子梁阿旺、梁阿旺之配偶陳金蓮等人
        傳述：自訴人騙伊錢、吃伊土地、坑伊很多錢、欠伊很
        多錢都不還等足以損害自訴人名譽之事。
      (2)於93年6 、7 月間，對曾向自訴人購買位於桃園縣新屋
        鄉下埔村4 鄰後湖2 之1 號房地之甲○○之叔父吳朝吉
        捏稱：上開房地係被告所有，遭自訴人盜賣，產權不清
        ，你們怎麼敢買等足以損害自訴人名譽之事。
      (3)於93年6 、7 月間，自訴人向兩造之鄰居乙○○佯稱：
        自訴人欠伊錢、吃伊土地、坑伊錢、欠伊很多錢都不還
        等足以損害自訴人名譽之事。
      (4)93年5 、6 月起，被告向兩造大姊戊○○之配偶丙○○
        佯稱：自訴人欠伊錢、吃伊土地、坑伊錢、欠伊很多錢
        都不還等足以損害自訴人名譽之事。
      因認被告涉犯刑法第310條第1項之誹謗罪。
二、按犯罪事實應依證據認定之，無證據不得認定其犯罪事實；
    又不能證明被告犯罪者，即應諭知無罪之判決，刑事訴訟法
    第154 條第2 項、第301 條第1 項分別定有明文。所謂證據
    ，係指超越一切合理之可疑，足以認定行為人確有犯罪構成
    要件之積極事證者而言，茍依調查事證之結果，尚非不得為
    其他較有利於行為人之推斷時，本諸罪疑唯輕之法則，自不
    得為不利被告之論斷。
三、次按刑法上誣告罪之成立，在主觀方面，固須申告者有使人
    受刑事或懲戒處分之意思；在客觀方面，尤須所虛構之事實
    足使被誣告人有受刑事或懲戒處分之危險，若申告他人有不
    法行為，而其行為在刑法上並非構成犯罪，則被誣告者既不
    因此而有受刑事訴追之虞，即難論申告者以誣告之罪，最高
    法院20年上字第1700號著有判例可資參照。再按刑法第30 4
    條第1 項所定之強制罪，係以強暴、脅迫使人行無義務之事
    或妨害人行使權利者為其要件，是必行為人有施用強暴、脅
    迫之行為，以壓迫被害人意思決定之自由，致使被害人於該
    強暴、脅迫之強制力下，行無義務之事或行使權力遭受妨害
    者，始足當之。經查：
    (一)本件被告庚○○○於臺灣桃園地方法院92年度自字第145
      號自訴己○○強制罪案件中，其自訴之內容為：「... 己○○猶強占系爭90之4 地號土地、90之5 地號土地未返還
      ，85年間因上開坐落桃園縣觀音鄉○○○段溝尾小段86之
      2 、90之2 、90之3 、90之4 、90之5 、90之6 及90之7
      等地號土地，由庚○○○出售於第三人海雷公司，己○○
      非但不配合將90之4 及90之5 地號土地辦理所有權移轉登
      記，反借機向庚○○○非法強索9,265,552 元（應為9,28
      1,500 元），否則拒絕過戶，庚○○○為免違約，無可奈
      何下，只得照付，己○○之行徑，有如強索，貪得無饜，
      涉犯刑法第304 條強制罪嫌」、「85年8 月25日在代書許
      源隆處，因上開坐落桃園縣觀音鄉○○○段溝尾小段86之
      2 、90之2 、90之3 、90之4 、90之5 、90之6 及90之7
      等地號土地，由庚○○○出售於第三人，當日不動產買賣
      契約書簽約完成後，己○○威脅庚○○○及陳武鎊，未分
      到兩份之土地款項，不配合將90之4 及90之5 號土地辦理
      所有權移轉登記，己○○對庚○○○夫婦要脅上開9,281,
      500 元款項由伊取得，其中面額3,375,000 元支票抬頭陳
      武鎊名下，當場要添加抬頭己○○，由己○○具領，而且
      要庚○○○親筆將抬頭改列己○○，伊才願意將土地所有
      權狀拿出來交給代書登記，否則不交出證件造成庚○○○
      違約受罰，迫使庚○○○行無義務之事」一節，有被告於
      該案之自訴狀附卷可查（見本院卷第14、105 頁），且與
      本案自訴人己○○之指訴相符，並經本院依職權調取臺灣
      桃園地方法院92年度自字第145 號全卷核閱屬實，均堪認
      為真實，合先敘明。
    (二)是依前開卷證所示，本件被告庚○○○前對己○○提起強
      制罪之自訴，其申告之事實無非係以：己○○以配合辦理
      其本人名下前揭90之4 及90之5 地之號土地所有權移轉登
      記為條件，向庚○○○要求給付9,281,500 元予其本人，
      若庚○○○不肯付款，己○○即不配合辦理所有權移轉登
      記，庚○○○為免對海雷公司違約，只好照付款項，己○○所為形同強索，貪得無饜，因認己○○涉犯強制罪嫌等
      語。惟查：庚○○○前開自訴之內容縱認均屬實在，其所
      指己○○前開「形同強索」之行為，亦與刑法第304 第1
      項所指之「強暴、脅迫」行為顯不該當；庚○○○於其所
      指稱之前開情形下，仍有充分之意思自由可以決定是否支
      付己○○該900 餘萬元款項以換取己○○之配合，或不支
      付該款項而另循其他法律途逕解決，並無意思自由遭到壓
      迫之情形；是庚○○○對己○○提起上開自訴所指之內容
      ，實為單純民事糾紛，在客觀上並無法構成刑法第304 條
      第1 項之強制罪。從而，揆諸前揭說明，庚○○○前揭自
      訴縱然有使己○○受刑事或懲戒處分之意思，但在客觀方
      面，其所申告己○○之不法行為，在刑法上並非構成犯罪
      ，則己○○既不因此而有受刑事訴追之虞，即難論庚○○○以誣告之罪甚明。
四、再按刑法第310 條第1 項之誹謗罪，需行為人有散布於眾之
    意圖，而指摘或傳述足以毀損他人名譽之事者，始足當之，
    此觀該條項之規定甚明。訊據被告庚○○○否認有何誹謗己○○之犯行，並辯稱其本人所言均屬實在，且並無散布於眾
    之意圖等語。經查：
    (一)就自訴意旨(二)、(1)、部分：業據證人丁○○於本院審理中
      證稱：我是己○○及庚○○○的伯父；我並不清楚被告與
      己○○就觀音鄉廠房買賣的經過；被告曾向我說過上開工
      廠買賣部分有糾紛，說上開工廠土地賣掉後的價金，被己○○拿走，沒有給被告；被告向我說過二次，第一次是在
      去年10月左右到我家裡講的，第二次是今年農曆正月在電
      話中講的；被告沒有跟我說其他的話；被告跟我說上開話
      語的時候，沒有其他人在場，這件事只有我本人知道；被
      告也沒有要我將上開事情跟大家說等語明確（見本院卷第
      165 、166 頁）。是依證人丁○○前開證詞，堪認被告僅
      係向家中長輩丁○○陳訴其本人與己○○間之土地買賣糾
      紛及所受委屈等事，並無證據可資證明被告有將上開毀損
      己○○名譽之事散布於眾之意圖。
    (二)就自訴意旨(二)、(2)部分：業據證人甲○○於本院審理中證
      稱：在93年在7 、8 月間，被告有貼一張紙條在我新屋鄉
      所以我沒有跟被告聯絡，過一段時間，約半個月左右，被
      告打電話到我台北市○○路家裡，當時我不在家，是我太
      太吳許美女接聽的，被告在電話中說我買的新屋鄉的房子
      ，是己○○從前偷賣她的房子，這件事是我太太後來轉述
      給我聽；後來我回新屋鄉的時候，我有當面向己○○反應
      上開偷賣房屋的事情，己○○說賣我的上開新屋鄉的房子
      是他從法院拍賣拍得的，產權清楚沒有問題；至於被告是
      否有要求我太太把電話中講的事情告訴別人，我不知道，
      因為我本人沒有接過被告的電話等語明確（見本院卷第16
      8 、169 頁）。是依證人甲○○所證，其本人並非親自接
      聽被告電話之人，其所為之證言是聽信其妻吳許美女之傳
      聞而來，為典型之傳聞證言，本非可採。且縱認甲○○所
      證情節均屬實在，亦不足據以推論被告有將上開毀損己○○名譽之事散布於眾之意圖。況且自訴意旨認被告係向甲○○之叔吳朝吉散布誹謗自訴人名譽之事云云，亦核與證
      人甲○○前開證稱：新屋鄉房地盜賣之事是其太太吳許美
      可採。
    (三)就自訴意旨(二)、(3)部分：業據證人乙○○於本院審理中證
      稱：在93年6 、7 月間，確實日期忘記了，被告曾到我觀
      音鄉○○村○○路○ 段219 號的家裡，拿著壹份在楊梅的
      土地買賣契約書，問該楊梅的土地是否我買的，我回答說
      該份契約不是我簽的，我沒有買上開楊梅的土地。被告又
      說上開楊梅的土地是她的，被己○○賣掉了。我就說那是
      你們家裡的事，我不清楚，反正契約書不是我簽的。被告
      有說她很多土地被己○○賣掉。被告只有找過我一次；後
      來在上個月被告有傳我到高院民事庭作證，並付我證人費
      用，我出庭作證的內容就是說上開楊梅土地契約書是假的
      ，不是我簽的等語明確（見本院卷第170 、171 頁）。是
      依上開證詞，可知本件被告前往找尋證人乙○○，係為請
      求乙○○為臺灣高等法院審理中之民事案件出庭作證，以
      證明前揭楊梅土地之買賣契約書上買受人「乙○○」之簽
      名是否為其本人所簽，因此，被告尋訪乙○○之目的並不
      在於傳述己○○盜賣其土地之事，實堪認定。是縱然被告
      當時與證人乙○○於言談中，偶然提及其土地被己○○賣
      掉等語，亦不足以據此推論被告有將此毀損己○○之事散
      布於眾之意圖。
    (四)就自訴意旨(二)、(4)、部分：業據證人丙○○於本院審理中
      證稱：大約是93年夏天的時候，被告有打電話給我，只是
      講說己○○偷賣她的土地。被告並沒有跟我說己○○有欠
      她很多錢，吃她的土地等語。我聽到被告這麼說覺得怪怪
      的，因為我與被告及己○○認識30年，彼此都很好，是最
      近才變成這樣，也有打官司。我接到上開電話後，並沒有
      向自訴人求證；被告在電話中向我所說的，也沒有要我告
      訴別人等語明確（見本院卷第172 、173 頁）。是依丙○○前開證詞，應堪認被告僅係向其姊夫丙○○陳訴其本人
      與己○○之土地糾紛等情，尚難據以推論被告有將上開情
      事散布於眾之意圖。
    (五)綜上調查，被告雖曾向證人丁○○、乙○○、丙○○及甲○○之妻吳許美女提及自訴人己○○有將其土地賣掉之事
      ，惟丁○○係被告之伯父、丙○○係被告之姊夫、乙○○
      係被告特意尋訪之證人、甲○○則係被告與己○○爭執土
      地之買受人，被告於向彼等陳述其土地被己○○賣掉之事
      時，均無第三人在場，被告亦未請求證人等將此事再向他
      人傳述，是依前開事證，被告僅係對親人或特定人談論其
      土地被己○○賣掉之事，尚難認定被告有將上開情事散布
      於眾之意圖；此外，復查無其他積極證據可資證明被告有
      何誹謗之犯行，則自訴意旨認被告涉犯刑法第310 條第1
      項誹謗罪云云，自屬不能證明。
五、綜上所述，辯護意旨認被告所自訴己○○強制罪之事實，縱
    屬虛構，惟該虛構之事實於客觀上亦不能構成犯罪；又被告
    雖曾向證人丁○○、甲○○之妻、乙○○、丙○○等人於言
    談中提及己○○將其土地賣掉之事，惟並無將此事散布於眾
    之意圖等語，均應堪可採信；可見被告所為，核與誣告或誹
    謗之構成要件尚有未合；此外又查無其他積極證據足資證明
    被告有自訴人所指述前揭誣告及誹謗犯行，揆諸首開說明，
    因不能證明被告犯罪，自應為無罪之諭知。
據上論斷，應依刑事訴訟法第343 條、第301 條第1 項，判決如
主文。
中　　華　　民　　國　　94　　年　　4 　　月　　28　　日
                  刑事第五庭審判長法　官  陳坤地
                                  法  官  潘長生
                                  法  官  許映鈞
以上正本證明與原本無異。
如不服本判決，應於送達後10日內向本院提出上訴狀（須附繕本
）。
                                  書記官　呂苗澂
中　　華　　民　　國　　94　　年　　4 　　月　　28　　日
